臺灣高等法院臺中分院民事判決　八十九年度重上字第一三五號
　　　上　訴　人　　三采建設實業股份有限公司
　　　法定代理人　　丁○○
　　　被上訴人　　　己○○
　　　被上訴人　　　丙○○
　　　被上訴人　　　乙○○
　　　被上訴人　　　甲○○
　　　被上訴人　　　戊○○
右當事人間損害賠償事件，上訴人對於中華民國八十九年六月二十三日臺灣臺中地方
法院八十八年重訴字第一○○七號第一審判決提起上訴，本院判決如左：
      主      文
原判決關於駁回上訴人後開第二項之訴及該部分假執行之聲請暨訴訟費用之裁判均廢
棄。
右廢棄部分，被上訴人己○○、丙○○、甲○○、戊○○應連帶給付上訴人新台幣壹
仟萬元，及自民國八十八年十一月七日起，至清償日止，按年利率百分之五計算之利
息。
其餘上訴駁回。
第一、二審訴訟費用由被上訴人己○○、丙○○、甲○○、戊○○連帶負擔十分之九
，餘由上訴人負擔。
本判決第二項所命給付，於上訴人以新台幣佰拾肆萬元為被上訴人己○○、丙○
○、甲○○、戊○○供擔保後，得假執行。
上訴人其餘假執行之聲請駁回。
      事      實
甲、上訴人方面：
  一、聲明：求為判決：
    (一)原判決廢棄，被上訴人應連帶給付上訴人新台幣（下同）一千萬元，及自起訴
      狀繕本送達翌日起至清償日止，按年息百分之五計算之利息。
    (二)願供擔保，請准宣告假執行。
  二、陳述：除引用原判決書之記載外，補稱：
    (一)民法第一百九十七條第一項所謂請求權人知有損害及賠償義務人之二年時效進
      行，係以請求權人明知為限，且依學者史尚寬先生所著債法總則第二一六頁亦
      說明：「所謂知有賠償義務人，就特定之行為人只帶有嫌疑尚為未足，應握有
      足以起訴之相當証據。」始足該當。而本案上訴人公司董事長與被上訴人己○
      ○於民國八十六年九月二十五日之談話錄音，僅起於上訴人公司董事長懷疑本
      案可能為一騙局，然並未有任何証據足以証明，直至上訴人公司向中華民國國
      軍軍眷住宅公用合作社（以下簡稱軍眷合作社）求證是否授權被上訴人丙○○
      等人出賣土地，嗣經軍眷合作社於八十六年十月十四日以書面函覆並未授權任
      何人處理土地乙事為止，上訴人公司始知悉受騙上當，因此被上訴人以錄音之
      時點做為侵權行為損害賠償請求權進行之始點與前揭學者之見解不符。
    (二)刑法第三百三十九條第一項之詐欺罪與民法第九十二條所稱之詐欺認定不同，
      前者須行為人主觀上有為自己或第三人不法所有之意圖，並客觀上以詐術使人
      將本人或第三人之物交付；而後者僅須行為人欲相對人陷於錯誤，故意以不實
      之事，致相對人因錯誤而為意思表示即足，而不問行為人主觀上有無為自己不
      法所有之意圖，故刑事判決縱以被上訴人己○○主觀上無不法所有之意圖而為
      其無罪之諭知，然其故意捏造被上訴人丙○○已獲軍眷合作社尤將軍授權及已
      有潤泰公司出面競爭等不實之事實，致使上訴人陷於錯誤，而交付訂金一千萬
      元予被上訴人丙○○，復進而阻止上訴人向軍眷合作社求證有無授權一事，則
      自該當於民法詐欺之要件，而構成侵權行為。
    (三)民法第二百七十六條規定，債權人向連帶債務人中之一人免除債務，而無消滅
      全部債務之意思表示者，除該債務人應分擔之部份外，他債務人仍不免其責任
      ；前項規定於連帶債務人中之一人消滅時效已完成者準用之。準此，未主張時
      效消滅之連帶債務人並不因其他連帶債務人已為時效消滅之抗辯，而得消滅全
      部之債務，其理甚明，原審所持被上訴人中一人所為之時效消滅抗辯，其效力
      亦及於全體被上訴人，恐有違誤。
  三、證據：除引用原審立證方法外，補提：被上訴人己○○之本院及原審之刑事判
      決影本各一份。
乙、被上訴人己○○方面：
  一、聲明：求為判決：上訴駁回。
  二、陳述：除引用原判決書之記載外，補稱：
    (一)上訴人就其所稱被上訴人己○○係為貪圖仲介佣金而行使詐欺手段等指訴內容
      ，並未能善盡舉證責任以實其說，且此部份經刑事庭二次審理，均認被上訴人
      己○○不該當刑法詐欺罪之構成要件而為無罪之判決確定。另被上訴人己○○
      於本案中，從未收取任何仲介費之事實，業經證人林坤賢、林志彥於臺中地方
      法院刑事庭審理程序中證述無訛；且被上訴人己○○曾於八十七年三月十日以
      臺中郵局第０一一五五號存證信函表明解除仲介關係，並爭取其他仲介人勞務
      佣金之事證，亦經臺灣臺中地方法院及臺灣高等法院刑事庭分別查證明確。再
      被上訴人己○○係於上訴人與被上訴人丙○○等人簽訂草約當日，始與丙○○
      等人認識，足認被上訴人己○○實無與丙○○串謀詐欺以牟取仲介佣金之意圖
      。
    (二)上訴人所提之八十六年九月二十五日對談錄音內容，均係上訴人方面事先規劃
      ，且由上訴人方面以口頭陳述，而被上訴人己○○並未作任何積極陳述，僅於
      上訴人方面詢問時，以「嗯！嗯！對！對！」等消極應答語為主，準此，被上
      訴人己○○之言談內容縱有誇大之嫌，究難據此即謂被上訴人己○○有使上訴
      人公司陷於錯誤而詐害上訴人財物之侵權行為可言。
  三、證據：引用原審立證方法。
丙、被上訴人丙○○方面：
    被上訴人丙○○未於言詞辯論期日到場，亦未於本院提出書狀作何聲明或陳述。
丁、被上訴人乙○○方面：
  一、聲明：求為判決：上訴駁回。
  二、陳述：除引用原判決書之記載外，補稱：
            伊是作仲介的，因己○○腳不方便，伊才載他去，之前並不認識對方，
            伊簽的部分沒有成立，所以沒有拿到仲介費，後來他們簽的伊都沒去，
            且伊刑事部分已經無罪判決確定。
  三、證據：引用原審立證方法。
戊、被上訴人甲○○方面：
  一、聲明：求為判決：上訴駁回。
  二、陳述：被上訴人甲○○經合法通知，未於最後言詞辯論期日到場，除引用原判
            決書之記載外，據其於準備程序補稱：
            上訴人所持臺灣退役軍人自強工程總隊簽發、發票日八十六年九月十一
            日、票面金額一千萬元、票據號碼ＷＧ00000000號之本票，已
            據臺灣桃園地方法院准予強制執行，上訴人復提起本訴，顯違一事不再
            理原則；又上訴人之訴，早已罹於時效。
  三、證據：除引用原審立證方法外，補提：臺灣桃園地方法院民事裁定影本一份。
己、被上訴人戊○○方面：
  一、聲明：求為判決：上訴駁回。
  二、陳述：被上訴人戊○○經合法通知，未於最後言詞辯論期日到場，除引用原判
            決書之記載外，據其於準備程序稱：伊都不知此事，也沒有簽名。
  三、證據：引用原審立證方法。
庚、本院依職權向臺灣臺中地方法院檢察署調閱八十七年度偵字第一四三五九號、八
    十七年度偵字第一八六六四號、八十八年度偵續字第一一二號、九十執他第二八
    八○號案件刑事偵查卷及刑事歷審卷。
      理      由
甲、程序方面：
一、被上訴人丙○○、甲○○、戊○○經合法通知，未於最後言詞辯論期日到場，核
    無民事訴訟法第三百八十六條所列各款情形，爰依上訴人之聲請，由其一造辯論
    而為判決。
二、按所謂當事人適格，係指當事人就具體特定之訴訟標的有無實施訴訟之權能而言
    ，此項權能之有無，應依當事人與特定訴訟標的之關係定之。在給付之訴，祗原
    告主張其為訴訟標的法律關係之權利主體，他造為訴訟標的法律關係之義務主體
    ，其當事人即為適格。經查，本件上訴人主張被上訴人丙○○、甲○○、戊○○
    分別自稱係台灣退役軍人自強工程總隊之總隊長、職工福利委員會總幹事、職員
    ，並經由被上訴人己○○、乙○○仲介，而共同騙取上訴人交付一千萬元之保證
    金，造成上訴人之損失，上訴人乃以被上訴人共同不法侵害上訴人之權利，依民
    法第一百八十四條第一項前段、第一百八十五條第一項前段規定，請求被上訴人
    負連帶賠償責任，是依上訴人所訴之事實，兩造一為賠償權利人，一為賠償義務
    人，均有實施訴訟之權能，當然為適格之當事人，故被上訴人丙○○於原審抗辯
    主張本件訴訟當事人不適格云云，顯有誤會，合先陳明。
三、按訴訟法上所謂一事不再理之原則，乃指同一事件已有確定之終局判決者而言。
    其所謂同一事件，必同一當事人就同一法律關係而為同一之請求，若此三者有一
    不同，即不得謂為同一事件，自不受確定判決之拘束（最高法院十九年度上字第
    二七八號判例參照）。經查，本件上訴人雖已持臺灣退役軍人自強工程總隊簽發
    、發票日八十六年九月十一日、票面金額一千萬元、票據號碼ＷＧ000000
    00號之本票，聲請臺灣桃園地方法院以八十六年度票字第七○五○號裁定准予
    強制執行，然此裁定並非實體判決，上訴人再提起本訴，當無更行起訴，一事再
    理之問題。至於被上訴人抗辯上訴人曾持伊簽發之本票向桃園地院聲請支付命令
    確定在案，舷既判力所及云云，惟為上訴人所否認，被上訴人復未能舉證以實其
    說，由不足採。
乙、實體方面：
一、本件上訴人於原審起訴主張：被上訴人丙○○、甲○○、戊○○分別自稱係台灣
    退役軍人自強工程總隊（下稱自強總隊）之總隊長、職工福利委員會總幹事、職
    員，經由仲介人即被上訴人己○○、乙○○，向上訴人出示偽造之軍眷合作社八
    十五年十一月一日八五信義字第一八六三號簡便行文表，並詐稱被上訴人丙○○
    已獲軍眷合作社授權全權處理其所有坐落於台中縣沙鹿鎮○○段埔子小段三九九
    地號等四十七筆土地，可與上訴人簽約合作購地承建住宅，騙取上訴人於八十六
    年九月十一日與自強總隊簽訂合作購地承建住宅合約書，並當場交付由慶豐商業
    銀行台中分行簽發，票號為ＢＥ0000000，面額一千萬元之支票給被上訴
    人丙○○做為保證金，嗣因上訴人未見被上訴人履行契約，向軍眷合作社查證，
    始知被上訴人等所提供之授權書係偽造，軍眷合作社未曾授權何人售地，且亦未
    曾有合建住宅之計畫，更無將軍之事，然上開支票業經被上訴人丙○○向農民銀
    行桃園分行提示兌現。被上訴人等人明知丙○○無權代表軍眷合作社出售前揭土
    地，卻共同合謀騙取上訴人交付之保證金，造成損害，為此依民法第一百八十四
    條第一項前段及第一百八十五條第一項前段之法律關係，求為命被上訴人連帶賠
    償一千萬元，及自起訴狀繕本送達翌日起至清償日止按年息百分之五計付法定遲
    延利息之判決。
二、(一)被上訴人己○○則以：本件時效已消滅，伊固為本件土地買賣之仲介人，然伊
      基於希望上訴人董事長於合建案成功後，能發願建佛寺，始居間介紹，並未收
      取任何仲介費用，不可能共同詐欺，伊刑事部份已獲無罪判決確定；至於伊於
      八十七年三月十日所寄予上訴人之存證信函中，雖提到撥付介紹勞務佣金等語
      ，然係為其他介紹人爭取權益；並否認說過「親見尤將軍將印信自保險櫃取出
      交給丙○○，而乙○○是將軍派來監督簽約」等語資為抗辯。
    (二)被上訴人丙○○於原審以：與上訴人訂約之對象為自強總隊，以伊為起訴對象
      ，顯不適格。且上訴人曾持伊簽發之本票向桃園地院聲請支付命令確定在案，
      本案顯係重複起訴。而伊係奉國防部總政治作戰部核准申購該件土地興建榮民
      住宅，並非詐騙，上訴人所提出之合約書係剪湊而成，伊既未簽名，亦未蓋章
      ，合約書無效。伊有簽契約，有簽收支票，但上訴人違反合約第八條第三項約
      定，未於簽約之日起三日內，備妥二億元之銀行存款證明，伊乃依民法規定解
      除契約並沒收支票充當違約金，而支票伊有兌現。又上訴人所提出之支票影本
      上係記載憑票支付「台灣退役軍人自強工程總隊」，而非被上訴人五人，且支
      票上之名字雖係伊之筆跡，但顯係偽造；介紹人己○○與伊素不相識，而其餘
      被上訴人乙○○、甲○○、戊○○既不在場，亦未於合約簽名，與本案毫無瓜
      葛，上訴人之訴，早已罹於時效等語為辯。
    (三)被上訴人乙○○則以：伊係介紹人，只認識己○○，在兩造簽約前伊未參與過
      該案，且八十六年八月二十七日係己○○臨時找伊一起去桃園簽約，但並未簽
      成，當天伊雖有拿名片出來但未講話，事後亦未分得報酬。且伊刑事部分被判
      無罪確定，嗣後因丙○○說私人簽約不算，伊才又在員林仲介該地與第三人簽
      約之語，作為辯解。
    (四)被上訴人甲○○、戊○○則均以不知情等語置辯，另被上訴人甲○○抗辯上訴
      人曾聲請法院裁定本票強制執行確定，二者為同一案件，本件為該案件既判力
      所及等語抗辯。
三、上訴人主張被上訴人丙○○、甲○○、戊○○自稱係自強總隊之總隊長、職工福
    利委員會總幹事、職員，聯合仲介人即被上訴人己○○、乙○○，向上訴人詐稱
    可與上訴人簽約合作購地承建住宅，並出示偽造之軍眷合作社簡便行文表，使上
    訴人誤以為被上訴人丙○○已獲軍眷合作社授權全權處理系爭土地，致上訴人陷
    於錯誤，而於八十六年九月十一日與自強總隊簽訂合作購地承建住宅合約書，並
    當場交付面額一千萬元之支票給被上訴人丙○○做為保證金，嗣因上訴人未見被
    上訴人履行契約，向軍眷合作社查證，始知被上訴人等所提供之授權書係偽造，
    軍眷合作社未曾授權何人售地，且亦未曾有合建住宅之計畫，然上開支票業經被
    上訴人丙○○提示兌現等情，業經上訴人提出提出名片影本、偽造之軍眷合作社
    八五信義字第一八六三號函、土地使用暨移轉同意書、財政部高雄市國稅局函、
    支票影本、八十六年八月二十七日及同年九月十一日之合作購地承建住宅合約書
    、存證信函、企業綜合信用資訊、錄音帶譯文、軍眷合作社（８６）信義一三四
    二號函、臺灣臺中地方法院檢察署檢察官八十七年度偵字第一八六六四號及八十
    八年度偵續字第一一二號起訴書各、切結書，聲請向中國農民銀行桃園分行、台
    灣銀行台中分行調取自強總隊兌現之系爭支票及帳戶帳卡影本附卷可稽（見原審
    卷一第五四頁至第七七頁、第六頁至第十四頁、第一五一頁至第一五三頁、第二
    一一頁至第二一五頁、原審卷二第三一頁）。惟被上訴人以前詞置辯，經查：
  (一)被上訴人丙○○部分：
    被上訴人丙○○明知伊無權代表軍眷合作社出售系爭土地，卻以自強總隊總隊長
    之名義，持偽造之軍眷合作社八五信義字第一八六三號簡便行文表影本，向上訴
    人佯稱：伊已取得軍眷合作社同意授權處理系爭四十七筆土地，願以每坪四萬五
    千元之價格與上訴人簽訂合作購地承建住宅合約書云云，致上訴人不疑有他而於
    八十六年九月十一日與自強總隊簽訂上開合約書，並交付一千萬元之支票作為履
    約保證金，且前揭支票業經被上訴人丙○○提示兌現之事實，業經本院調取臺灣
    臺中地方法院檢察署八十七年度偵字第一四三五九號偵查卷宗核閱無訛，被上訴
    人丙○○於刑事案件審理中，亦承認有上開關於與上訴人簽訂合約書、收受並兌
    現一千萬元支票之情事（見前揭偵查卷第七六頁、第一二一頁反面、第一七三頁
    ），雖否認有詐欺行為，惟上訴人於簽訂上開合約書後，因未見被上訴人依合約
    書第六條之約定，於簽約十五日內與地主敲定洽辦承購土地事宜，乃轉向軍眷合
    作社查證，經國軍軍眷住宅公用合作社函覆該社未委託或授權任何團體（人）售
    地，且亦未曾有合建住宅之計畫，上訴人始知被上訴人丙○○所提供之授權書係
    偽造，軍眷合作社從未委託或授權任何團體（人）售地，且亦未曾有合建住宅之
    計畫，有上訴人提出之國軍軍眷住宅公用合作社簡便行文表八十六年十月十四日
    信義一三四二號函影本在卷足憑（見原審卷一第十四頁），堪認被上訴人丙○
    ○係以經軍眷合作社授權出售系爭土地為藉詞，而向上訴人訛詐，使之陷於錯誤
    而訂定上開合約書，復交付一千萬元之支票作為履約保證金至明，則上訴人主張
    因被上訴人丙○○之詐取，致上訴人受有損害，自堪信為真實。至被上訴人丙○
    ○雖於原審改稱上訴人所提出之合約書係剪湊而成，伊未簽名，亦未蓋章，合約
    書無效；支票上之名字雖係伊之筆跡，但顯係偽造云云，惟上揭辯詞，均業據被
    上訴人丙○○於刑事案件審理中供認無訛，已如前述，足認被上訴人丙○○上揭
    所辯，顯係臨訟編造之詞，尚難信為真實。
  (二)被上訴人甲○○、戊○○部分：
    被上訴人甲○○、戊○○為被上訴人丙○○僱用之員工，業經被上訴人甲○○、
    戊○○自陳在自強總隊擔任司機一職，亦為被上訴人丙○○所不否認，雖被上訴
    人甲○○、戊○○抗辯稱：伊等僅係司機，均不知情云云，惟被上訴人甲○○、
    戊○○既受僱為司機，竟持用被上訴人丙○○所交付之自強總隊總幹事、工程師
    名片，有上訴人所提之名片影本可按（見原審卷一第五四頁），亦核與證人即上
    訴人公司職員林志彥於刑事案件審理中所證述：甲○○、戊○○陪同丙○○前來
    上訴人公司談合建事宜，且自稱係自強總隊職員，並提出名片等語相符，再觀諸
    被上訴人甲○○、戊○○自稱分別在自強總隊任司機職約三、四年及一年半之久
    ，則依常理應知悉有無此單位？該單位辦公處所？而當時被上訴人丙○○正因涉
    及與本案手法相同之詐騙案，而經法院刑事庭審理中，且其二人於任職期間，均
    未領到薪津，何以於被上訴人丙○○向上訴人詐得一千萬元後，即均同領到三十
    六萬元？足認被上訴人甲○○、戊○○關此所辯，均非可採。上訴人主張被上訴
    人甲○○、戊○○有與被上訴人共同丙○○為詐欺不法行為之事實，亦堪信為真
    實。
  (三)被上訴人己○○部分：
    (1)按刑事判決所為事實之認定，於獨立民事訴訟之裁判，本不受其拘束，原審斟
      酌全辯論意旨及調查證據之結果，依自由心證，為與刑事判決相異之認定，不
      得謂為違法，有最高法院四一年台上字一三○七號著有判例可循。被上訴人己
      ○○所涉詐欺罪嫌，雖經刑事法院認定無不法所有意圖判決無罪在案，惟本院
      對被上訴人己○○是否參與本件詐欺之事實，自可斟酌全辯論意旨及調查證據
      之結果，自行判斷，並不受刑事判決之拘束，合先敘明。
    (2)上訴人主張被上訴人己○○所為上揭詐欺行為之事實，業據上訴人於刑事案件
      審理時指述：被上訴人己○○曾陳稱伊與軍眷合作社之尤將軍很熟，曾親見尤
      將軍將印信自保險櫃取出交給丙○○，及將軍已授權丙○○處理簽約事宜等語
      甚詳，並經證人林世雄、林志彥、林坤賢、楊國祥分別於刑事偵審中證述明確
      ，互核相符，而被上訴人己○○於八十六年九月二十五日在上訴人公司十樓貴
      賓室與上訴人之董事長丁○○、林坤賢、林志彥對談時，亦確提及「（林志彥
      ：謝博士你是這樣說的哦，你是說，將軍從金庫把那個大印交出來拿出來交給
      隊長．．．如果今天簽約完之後，他大印還要收回去，你是這樣跟我講的哦）
      我我我是說他授權給．．給那個隊長，隊長從金庫」、「（林志彥：你說將軍
      ，將軍將印章交給總隊長，而且簽完之後將軍要把印章收回去，你是這樣講，
　　　嗯，你說將軍還有授權書交給總隊長，你說簽完之後，這個印章要收回去啊）
　　　他授權可以這樣」、「（林世雄：因為我我我說，因為我在場，我在那邊聽是
　　　這樣，因為潤泰要請將軍吃飯，所以將軍過那邊去應付，因為潤泰想簽）嗯，
　　　對，對。（林世雄：所以將軍過去那邊應付）對。（林世雄：沒有辦法下來台
　　　中）對。（林世雄：所以他叫總隊長印鑑下來）對。」等語，有上訴人所提之
　　　錄音帶一捲及其譯文一份在卷可稽（見原審卷六五至六六頁），核與前開證人
　　　所證述之情相符，即被上訴人己○○亦不否認該錄音譯文之真正，衡情當時上
　　　訴人尚未對被上訴人己○○提出刑事告訴（上訴人係於八十七年八月份始提出
　　　，有告訴狀影本一紙附於臺灣臺中地方法院檢察署八十八年度偵續字第一一二
　　　號影本卷第十七頁至第二十頁足考），亦不知上訴人之公司人員有錄音，則其
　　　所言應較接近真實，堪可採信，足見被上訴人己○○確有對上訴人公司之人員
　　　作前開陳述，應係實情。又被上訴人己○○並不認識尤將軍，且未見尤將軍將
　　　印信自保險櫃取出交給丙○○而授權丙○○處理乙節，業據被上訴人己○○在
　　　刑事案件中供明在卷，是其上開向上訴人公司人員所為之陳述，自係誇大不實
　　　之情事，要無可疑，則被上訴人己○○於本院審理時辯稱，未曾向上訴人公司
　　　之人員作前開不實之陳述云云，顯與事實不符，應無可取。另被上訴人己○○
　　　雖稱「伊係發善心才仲介，不要求任何仲介費用」，且伊於八十七年三月十日
　　　寄發與上訴人之存證信函，係代替其他仲介人爭取權益云云，然被上訴人己○
　　　○此部份之抗辯，已據證人即其他仲介人王槐庭、乙○○、陳茂己、李盈餘於
　　　偵查中一致否認曾有委請被上訴人己○○代為爭取仲介費在卷，自難作為有利
　　　於被上訴人己○○之證明。
    (3)綜上，堪認被上訴人己○○明知被上訴人丙○○並未獲軍眷合作社授權出售系
      爭土地，猶向上訴人陳稱伊與軍眷合作社之尤將軍很熟，曾親見尤將軍將印信
      自保險櫃取出交給丙○○，及將軍已授權丙○○處理簽約事宜，使上訴人陷於
      錯誤，誤信被上訴人丙○○有獲得授權，而與之簽約並交付一千萬元之保證金
      ，是被上訴人己○○極力促成合約，其主觀上自有加損害於他人之意思，客觀
      上則屬不法之侵害，且其不法侵害與上訴人所受之損害間，具有相當因果關係
      ，堪認上訴人之主張屬實。
四、按民法第一百九十七條第一項規定：「因侵權行為所生之損害賠償請求權，自請
    求權人知有損害及賠償義務人時起，二年間不行使而消滅」。所謂知有損害及賠
    償義務人之知，係指明知而言。如當事人間就知之時間有所爭執，應由賠償義務
    人就請求權人知悉在前之事實，負舉證責任（最高法院七十二年台上字第一四二
    八號判例參照），且其所謂知有損害，非僅指單純知有損害而言，其因而受損害
    之他人行為為侵權行為，亦須一併知之，若僅知受損害及行為人，而不知其行為
    之為侵權行為，則無從本於侵權行為請求賠償，時效自無進行之理（最高法院四
    十六年台上字三四號判例參照）。本件被上訴人己○○抗辯上訴人於八十六年九
    月二十五日對其錄音時，已知悉被上訴人丙○○未得軍眷合作社授權，卻遲至八
    十八年十月十二日始起訴，已逾二年之消滅時效云云，惟上訴人則稱其錄音目的
    係在了解被上訴人丙○○與軍眷合作社之關係，且當時其亦無法判別是否受騙，
    縱有懷疑亦非明知，伊係直至八十六年十月十四日收到軍眷合作社來函始知受騙
    ，而主張請求權尚未罹於時效等語，是上訴人既否認已於八十六年九月二十五日
    知悉遭受侵權行為，則被上訴人自應就此事實負舉證責任，自不待言。經查：
    (一)上訴人之所以就其董事長等人與被上訴人己○○之談話加以錄音，固係基於蒐
      證，然蒐證並非即等同明知犯罪事實或侵權行為，自有可能係為確定被上訴人
      所言之內容而加以錄音，事後再查證是否屬實，因而尚難遽此即推定上訴人於
      錄音之時即知本件為侵權行為。
    (二)雖上訴人所提出之八十六年九月二十五日其董事長等人與被上訴人己○○談話
      之錄音譯文，其中第二頁上訴人董事長曾表示：那天中午（按九月二十三日）
      他跑來（按丙○○），我就感覺到絕對有問題了，絕對有內容了．．．。及第
      四頁上訴人董事長說：因為這個自強總隊是紙頭無名，紙尾無名嘛，對不對？
      所以一定要查證，而你叫他不要查證，查證就會穿梆就對了等語。再第十一頁
      上訴人董事長表示：我若被人騙了，就是被你騙了，我也看得出來應該是被你
      騙了等語。上訴人董事長固又說：我公司辦事是一清二楚，今天被騙同樣是被
      你騙了，我也認了，他們是被你騙了，不要緊，他們如果跟你一起騙公司的時
      候，這是罪孽重大啊，他如果是連一點ＳＥＮＳＥ都沒有，他就沒有資格當副
      董了．．．等語，然綜觀上開錄音全篇內容，顯係因上訴人懷疑被上訴人等人
      詐騙，乃轉向被上訴人己○○求證，惟仍遭被上訴人己○○否認，此自前開上
      訴人董事長所表示之「我『若』被人騙人，就是被你騙了，我也看得出來應該
      是被你你騙了。」，「因為這個自強總隊是紙頭無名，紙尾無名嘛，對不對？
      」語氣，均非肯定，即可明瞭，顯然上訴人僅止於懷疑，遂企圖向被上訴人己
      ○○套出真相，而非明知被上訴人所為係侵權行為，自不足以證明上訴人於八
      十六年九月二十五日確已知悉為被上訴人等人詐騙，則上訴人主張係於八十六
      年十月十四日收到軍眷合作社來函始知受騙，並非無據，是上訴人自斯時起至
      八十八年十月十二日提起本件訴訟，顯未逾二年之侵權行為請求權時效，故被
      上訴人抗辯，上訴人之侵權行為損害賠償請求權已罹於時效而消滅云云，尚不
      可採。
五、按因故意或過失，不法侵害他人之權利者，負損害賠償責任；數人共同不法侵害
    他人之權利者，連帶負損害賠償責任；又負損害賠償責任者，除法律另有規定或
    契約另有訂定外，應回復他方損害發生前之原狀。因回復原狀而應給付金錢者，
    自損害發生時起，加給利息，民法第一百八十四條第一項前段、第一百八十五條
    第一項前段、第二百十三條分別定有明文。被上訴人丙○○明知伊未獲軍眷合作
    社授權，事實上並無權代表軍眷合作社出售系爭土地，竟基於詐欺之故意，以自
    強總隊總隊長之身分，夥同被上訴人甲○○、戊○○、己○○，向上訴人詐簽合
    作購地承建住宅合約書後，取得履約保證金一千萬元，自屬故意侵害上訴人之權
    利，致上訴人受有一千萬元之損害，自應負損害賠償責任。從而，上訴人依上開
    規定請求被上訴人丙○○、甲○○、戊○○、己○○連帶賠償上訴人一千萬元，
    及自八十八年十一月七起，至清償日止，按年利率百分之五計算之利息，為有理
    由，應予准許。原審就駁回上訴人對被上訴人丙○○、甲○○、戊○○、己○○
    此部份之請求，尚有未合，應予廢棄，爰判決如主文第一、二項所示。
六、被上訴人乙○○部分：
    被上訴人乙○○雖有於八十六年八月二十七日在被上訴人丙○○與上訴人公司副
    董事長林世雄個人所訂定之合約書上簽名；復於八十六年九月九日在丙○○與連
    笙公司訂立之合作購地開發建設暨約定承購房屋契約書作為見證人之一，並分別
    有該契約書二份附卷足憑，惟被上訴人乙○○抗辯稱：伊是介紹人，僅認識己○
    ○，是己○○臨時找伊去的，因所簽訂者是草約而沒介紹成，所以沒拿到仲介費
    等語。查被上訴人丙○○於偵訊時陳稱：乙○○於其與林世雄商談簽訂草約時並
    不在場，係後來才趕到簽名的等語，證人林志彥亦於偵訊時證稱，丙○○與三采
    公司簽約時乙○○不在場等語，再考諸被上訴人丙○○與上訴人於八十六年九月
    十一日所簽訂之合約書中，並未見乙○○之簽名，有合約書一件在卷可稽，足認
    被上訴人乙○○所稱係丙○○向其表示與林世雄所簽之約係個人草約，不算數，
    才又偕同丙○○與連笙公司簽約，本意即為取得仲介費等情，尚非子虛；且告訴
    人指訴被上訴人乙○○有共同詐欺一節，業經本院刑事以八十八年上易字第二七
    二五號判決無罪確定，有該案判決書在卷可參，是上訴人之主張被上訴人乙○○
    有共同詐欺之侵權行為，尚無憑採。原審就被上訴人乙○○部分所為上訴人敗訴
    之判決，核無不合，上訴論旨指摘原判決不當，聲明求為廢棄改判，非有理由，
    其假執行之聲請失所附麗，應併予駁回。
七、本件上訴人勝訴部分，陳明願供擔保聲請准宣告假執行，核無不合，爰酌定相當
    擔保金額，予以准許。
八、本件事證已臻明確，兩造其餘攻擊防禦方法，核與判決基礎無影響，爰不逐一論
    述，附此敘明。
九、據上論結，本件上訴，為一部有理由，一部無理由，依民事訴訟法第四百四十九
    條第一項、第四百五十條、第四百六十三條、第三百八十五條第一項前段、第三
    百九十條第二項、第七十九條但書、第八十五條第二項，判決如主文。
中　　　華　　　民　　　國　　九十一　　年　　　五　　　月　　  七  　　日
~B1民事第一庭審判長法　官　林陳松
~B2　　　　　　　　法　官　李寶堂
~B3　　　　　　　　法　官　鄭金龍
右為正本係照原本作成。
除被上訴人乙○○外，其餘兩造均得上訴。
如對本判決上訴，須於收受判決送達後二十日內向本院提出上訴書狀，其未表明上訴
理由者，應於提出上訴後二十日內向本院提出上訴理由書（須按他造人數附具繕本）
，並繳納送達用雙掛號郵票拾份（每份參拾肆元）。
上訴時應提出委任律師或具有律師資格之人之委任狀；委任有律師資格者，另應附具
律師及格證書及釋明委任人與受任人有民事訴訟法第四百六十六條之一第一項但書或
第二項（詳附註）所定關係之釋明文書影本。
~B　　　　　　　　書記官　林明冬
中　　　華　　　民　　　國　　九十一　　年　　　五　　　月　　　八　　　日
附註：
民事訴訟法第四百六十六條之一（第一項、第二項）
對於第二審判決上訴，上訴人應委任律師為訴訟代理人。但上訴人或其法定代理人具
有律師資格者，不在此限。
上訴人之配偶、三親等內之血親、二親等內之姻親，或上訴人為法人、中央或地方機
關時，其所屬專任人員具有律師資格並經法院認為適當者，亦得為第三審訴訟代理人
。
　　　　　　　　　　　　　　　　　　　　　　　　　　　　　　　　　　　　Ｙ
  一、聲明：被告應連帶給付原告新台幣（下同）一千萬元，及自起訴狀繕本送達翌
      日起至清償日止，按年息百分之五計算之利息。願供擔保，請准宣告假執行。
  二、陳述：
  （一）被告己○○及乙○○於民國八十六年八月間以仲介人身分稱：被告台灣退役
        軍人自強工程總隊（下稱自強總隊）總隊長丙○○已獲中華民國國軍軍眷住
        宅公用合作社（下稱軍眷合作社）授權全權處理其所有坐落於台中縣沙鹿鎮
        ○○段埔子小段三九九地號等四十七筆土地，並出示偽造之軍眷合作社八十
        五年十一月十一日八五信義字第一八六三號簡便行文表以資憑證，尋求原告
        合資購地興建住宅。其間，被告自強總隊之職工福利委員會總幹事甲○○及
        職員戊○○並與原告之副董事長及法務專員深論職工福利委員會如何運作戶
        承買事宜。而在原告就此合建案進行評估中，被告己○○竟聲稱本合建案另
        經其他仲介人轉介他家建設公司評估中，軍眷合作社負責之將軍已出面與他
        人接洽，要求原告不要猶疑，並續稱丙○○已得有軍眷合作社負責將軍充份
        授權，原告不疑有詐，並恐生變，乃於八十六年九月十一日與自強總隊訂立
        合作購地承建住宅合約書。簽約時被告等均在場，原告並依約交付由慶豐商
        業銀行台中分行簽發，面號為ＢＥ0000000，面額為一千萬元之支票
        乙紙做為保證金之用，由丙○○簽收。然簽約後，卻未見簽約人依約履行契
        。原告乃轉向軍眷合作社查證，始知被告等所提供之授權書係偽造，軍眷合
        作社未曾授權何人售地，且亦未曾有合建住宅之計畫，更無將軍之事，然上
        開支票業經被告丙○○向農民銀行桃園分行提示兌現。被告等人明知丙○○
        無權代表軍眷合作社出售前揭土地，卻共同合謀騙取原告交付鉅額保證金，
        造成原告之損失，原告依民法第一百八十四條第一項前段及第一百八十五條
        第一項前段，自得請求被告等連帶賠償。
  （二）對被告抗辯之陳述：
    １、本案並無罹於時效消滅。原告雖有於八十六年九月二十五日錄音，但只是想
        瞭解自強總隊與軍眷合作社之關係、是否經總司令認可，並未懷疑被告，且
        己○○於錄音時，尚信誓旦旦其為將軍眼線，原告亦無從判別本宗土地買賣
        涉及詐欺，直至八十六年十月十四日軍眷合作社回文沒有授權自強總隊始知
        受騙。縱認原告當時已有懷疑，但依最高法院七十二年台上字第一四二八號
        判決意旨，是否該當明知要件，亦有疑慮。
    ２、被告己○○自稱與軍眷合作社承辦負責人尤將軍熟識，並以「親見尤將軍將
        印信自保險櫃取出交給丙○○，而乙○○是將軍派來監督簽約」及「本案有
        其他仲介人轉請潤泰建設評估，不要猶豫」等語詐騙原告，有起訴書、錄音
        帶譯文可證，不容其否認。
    ３、仲介一件鉅額土地連同資料、協同看地及協商交易條件並非短期即可達成，
        被告乙○○於八十六年八月二十七日在原、被告雙方簽訂之合約書上簽名為
        介紹人，卻在合約未解除前，未向原告求證，僅憑丙○○向其表示與林世雄
        （原告之副董事長）所簽之約定係個人簽約不算數，即於同年九月九日就同
        一筆土地另行仲介丙○○與連笙公司簽約，顯不合經驗法則，可見其與丙○
        ○關係密切且係連續詐騙。
    ４、自強總隊為一詐騙集團，根本不存在，被告甲○○、戊○○分別稱跟隨丙○
        ○三、四年及一年半之久，怎會不知其為一虛設單位。又依其二人出示之名
        片，其係分別擔任該隊職工福利委員會總幹事及職員，足見與丙○○共謀。
  三、證據：提出名片影本、偽造之軍眷合作社八五信義字第一八六三號函、土地使
      用暨移轉同意書、財政部高雄市國稅局函各一紙、支票影本一紙、八十六年八
      月二十七日及同年九月十一日之合作購地承建住宅合約書各一份、存證信函一
      份、企業綜合信用資訊一紙、錄音帶譯文一份、軍眷合作社（８６）信義一三
      四二號函一紙、臺灣臺中地方法院檢察署檢察官八十七年度偵字第一八六六四
      號及八十八年度偵續字第一一二號起訴書各一份、切結書一紙，聲請向中國農
      民銀行桃園分行、台灣銀行台中分行調取自強總隊兌現之系爭支票及帳戶帳卡
      影本。
乙、被告方面：
  壹、被告己○○部分：
   一、聲明：如主文第一項所示。如受不利判決，願供擔保請准免於假執行。
   二、陳述：
   （一）依原告所提之錄音帶譯文所示，原告至遲於八十六年九月二十五日即知曾
         慎振並未取得軍眷合作社之授權，為保全證據乃將伊與原告董事長等人之
         談話錄音。然原告卻於八十八年十月十二日方向鈞院起訟，已過二年之消
         滅時效。
   （二）伊固為本件土地買賣之仲介人，然伊基於希望原告董事長於合建案成功後
         ，能發願建佛寺，始居間介紹，並未收取任何仲介費用。至於伊於八十七
         年三月十日所寄予原告之存證信函中，雖提到撥付介紹勞務佣金等語，然
         係為其他介紹人爭取權益。且一千萬元支票係丙○○取走，伊分文未取，
         豈有共同詐欺之可能。
   （三）否認說過「親見尤將軍將印信自保險櫃取出交給丙○○，而乙○○是將軍
         派來監督簽約」等語。
   三、證據：提出臺灣臺中地方法院檢察署檢察官八十七年度偵續字第一八六六四
       號不起訴處分書影本一份。
  貳、被告丙○○部分：
   一、聲明：如主文第一項所示。
   二、陳述：
   （一）原告訂約之對象為自強總隊，以伊為起訴對象，顯不適格。且原告曾持伊
         簽發之本票向桃園地院聲請支付命令確定在案，本案顯係重複起訴。
   （二）伊係奉國防部總政治作戰部八十二年十一月十八日，（８２）恭慈字第一
         二五二七號核准申購該件土地興建榮民住宅，並非詐騙。
   （三）原告所提出之合約書係剪湊而成，伊既未簽名，亦未蓋章，為無效。
   （四）伊有簽契約，有簽收支票，但原告違背雙方合約第八條第三項約定、未於
         簽約之日起三日內，備妥二億元之銀行存款證明，伊乃依民法規定解除契
         約並沒收支票充當違約金，而支票伊有兌現。
   （五）原告所提出之支票影本上係記載憑票支付台灣退役軍人自強工程總隊，而
         非被告五人，伊未收受原告所付之定金。且支票上之名字雖係伊之筆跡，
         但顯係偽造。且原告果真有將巨額支票交付被告，豈有不索取支票之理。
   （六）介紹人己○○與與伊素不相識，而其餘共同被告乙○○、甲○○、戊○○
         既不在場、亦無於合約簽名，與本案毫無瓜葛。
   （七）原告之訴，早已罹於時效。
  參、被告乙○○部分：
   一、聲明：如主文第一項所示。
   二、陳述：
   （一）伊係介紹人，只認識己○○，在原、被告雙方簽約前伊未參與過該案，且
         八十六年八月二十七日係己○○臨時找伊一起去桃園簽約，但並未簽成，
         當天伊雖有拿名片出來但未講話，事後亦未分得報酬。且伊刑事部分被判
         無罪確定。
   （二）後來因丙○○說私人簽約不算，伊才又在員林仲介該地與第三人簽約。
   三、證據：提出臺灣臺中地方法院八十八年度易字第一０七三號刑事判決、臺灣
       高等法院臺中分院八十八年度上易字第二七二五號刑事判決各一份。
  肆、被告甲○○、戊○○部分：
   被告甲○○、戊○○未於最後言詞辯論期日到場，據其以前到場所為陳述略稱：
   一、聲明：如主文第一項所示。
   二、陳述：伊僅係司機，伊並不知此事。
丙、本院依職權向臺灣桃園地方法院調取八十六年度票字第七０五０號本票裁定。
    理　　　由
一、被告甲○○、戊○○未於最後言詞辯論期日到場，核無民事訴訟法第三百八十六
    條所列各款情形，爰依原告聲請，由其一造辯論而為判決。
二、本件原告主張：被告丙○○、甲○○、戊○○分別自稱係台灣退役軍人自強工程
    總隊之總隊長、職工福利委員會總幹事、職員，並經由仲介人即被告己○○、乙
    ○○向原告出示偽造之中華民國國軍軍眷合作社簡便行文表、詐稱被告丙○○已
    獲軍眷合作社授權全權處理其所有坐落於台中縣沙鹿鎮○○段埔子小段三九九地
    號等四十七筆土地，可與原告簽約合作購地承建住宅等語，騙取原告於八十六年
    九月十一日與「自強總隊」簽約，並當場交付面額一千萬元之支票給被告丙○○
    做為保證金，嗣因原告未見被告履行契約，向軍眷合作社查證，始知受騙，而上
    開支票則業經被告丙○○提示兌現。伊依侵權行為法則，自得請求被告賠償，為
    此求為命被告連帶給付原告一千萬元，及自起訴狀繕本送達翌日起至清償日止按
    年息百分之五計付法定遲延利息之判決。
三、被告己○○則以本件時效已消滅，伊未收取任何仲介費用，不可能共同詐欺等語
    資為抗辯。被告丙○○亦抗辯時效已消滅，伊係奉國防部核准申購系爭土地，並
    無詐騙，且係原告違約，伊始將支票沒收等語。被告乙○○、甲○○、戊○○則
    均以不知情等語抗辯。
四、查兩造對於被告是否共同合謀騙取原告交付鉅額保證金，侵害原告權利之事實雖
    有爭執，而被告己○○、丙○○、甲○○、戊○○則因系爭事實，分別經臺灣臺
    中地方法院檢察署檢察官起訴、臺灣高等法院高雄分院、臺灣高等法院臺中分院
    判處罪刑在案，有臺灣臺中地方法院檢察署檢察官八十八年度偵續字第一一二號
    起訴書、臺灣高等法院高雄分院八十五年度上更（一）字第三二六號刑事判決、
    臺灣高等法院臺中分院八十八年度上易字第二七二五號刑事判決在卷可稽，其四
    人有侵權行為應可認定。惟按因侵權行為所生之損害賠償請求權，自請求權人知
    有損害及賠償義務人時起，二年間不行使而消滅，民法第一百九十七條第一項前
    段定有明文。
    本件被告己○○抗辯原告於八十六年九月二十五日對其錄音時，已
    知悉被告丙○○未得軍眷合作社授權，卻遲至八十八年十月十二日始起訴，已逾
    二年之消滅時效。原告則稱其錄音目的係在了解主張被告丙○○與軍眷合作社之
    關係，且當時其亦無法判別是否受騙，縱有懷疑亦非明知，伊係於八十六年十月
    十四日收到軍眷合作社來函始知受騙，而主張請求權尚未罹於時效消滅。惟查：
    (1)原告之所以會將其董事長等人與被告己○○之談話加以錄音，自是為了採證，
    此點亦為原告所承認。採證自是為了保全證據以進一步採取相關訴訟行為，是原
    告既已有保全證據之作為，自是已知道為人所騙，否則焉會想到要保全證據。(2)
    再者，依原告所提出於八十六年九月二十五日其董事長等人與被告己○○談話之
    錄音譯文，其中第二頁原告董事長說：那天中午（按九月二十三日）他跑來（按
    丙○○），我就感覺到絕對有問題了，絕對有內容了．．．。及第四頁原告董事
    長對說：因為這個自強總隊是紙頭無名，紙尾無名嘛，對不對？所以一定要查證
    ，而你叫他不要查證，查證就會穿梆就對了等語。可知原告於八十六年九月二十
    三日，即已知可能為人所騙，此洽可與(1)互為印證，而看出原告於八十六年九月
    二十三日知道為人所騙後，旋於二天後即同月二十五日展開蒐證以保全證據。而
    第十一頁原告董事長說：我若被人騙人，就是被你騙了，我也看得出來應該是被
    你騙了等語。則可證明原告當時確實已經知道為被告等人所騙。同樣在第十一頁
    ，原告董事長又說：我公司辦事是一清二楚，今天被騙同樣是被你騙了，我也認
    了，他們是被你騙了，不要緊，他們如果跟你一起騙公司的時候，這是罪孽重大
    啊，他如果是連一點ＳＥＮＳＥ都沒有，他就沒有資格當副董了．．．。更可證
    明原告不僅知道為人所騙，且更進一步找己○○來釐清公司副董事長及林律師有
    無與被告一起騙公司。凡此皆足以說明原告至遲於八十六年九月二十五日即已知
    悉為被告等人受騙，是原告遲至八十八年十月十二日始以被告等人共同侵權為由
    對之起訴請求損害賠償，顯已超過二年，則縱如原告所述被告等人確有共同侵權
    行為，原告之侵權行為損害賠償請求權亦已罹於時效而消滅。
五、按債權人以各連帶債務人為共同被告提起給付之訴，被告一人提起非基於個人關
    係之抗辯有理由者，對於被告各人即屬必須合一確定，自應適用民事訴訟法第五
    十六條第一項之規定，最高法院著有三十三年上字第四八一０號判例可資參照。
    本件原告係以被告共同侵權，應連帶負損害賠償責任為由，起訴請求被告連帶給
    付一千萬元，共同被告中之己○○、丙○○二人提出非基於個人關係之時效抗辯
    ，且有理由，則依首揭判例意旨，應認其對被告各人屬必須合一確定，而應適用
    民事訴訟法第五十六條第一項之規定。而依民事訴訟法第五十六條第一項第一款
    規定，共同訴訟人中一人之行為有利益於共同訴訟人者，其效力及於全體。今被
    告己○○、丙○○二人所為之時效抗辯，已使原告之請求權罹於時效消滅，自係
    有利益於共同訴訟人，其時效抗辯之效力自及於全體。
六、又按時效完成後，債務人得拒絕給付，民法第一百四十四條第一項定有明文。本
    件原告之侵權行為損害賠償損請求權縱使成立，亦已罹於時效而消滅，則被告自
    得拒絕給付，是原告請求被告連帶給付原告一千萬元，及自起訴狀繕本送達翌日
    起至清償日止，按年息百分之五計算之利息，為無理由，應予駁回。而原告之訴
    既經駁回，其假執行之聲請，已失所附麗，爰併予駁回。
七、本件判決基礎已臻明確，兩造其餘攻擊防禦方法及舉證，核與判決結果無影響，
    不另論述，附此敘明。
八、據上論結，本件原告之訴為無理由，依民事訴訟法第三百八十五條第一項前段、
    第七十八條，判決如主文。
一、上訴駁回。
二、第一、二審訴訟費用由上訴人負擔。
    答辯理由
一、被上訴人己○○並無詐害上訴人、使上訴人陷於錯誤之詐欺行為，上訴人要無
    任何向被上訴人己○○主張侵權行為損害賠償請求權可言：
（一）經查，上訴人主張被上訴人己○○係為獲取仲介佣金，遂故意向上訴人偽稱
    渠與軍眷公用合作社理事主席尤將軍間有良好關係等不實陳述，使上訴人陷於
    錯誤而與丙○○等人簽訂合建契約，嗣後發覺受騙，致受有新台幣（以下同）
    一千萬元保證金之損害等語云云，資為認定被上訴人己○○應負有詐欺侵權行
    為損害賠償責任之論據。
（二）謹按，「民法第一百八十四條第一項前段規定侵權行為以故意或過失侵害他
    人之權利為成立要件，故主張對造應負侵權行為責任者，應就對造之故意過失
    負舉證責任」，最高法院著有五十八年臺上字第一四二一號判例。次按，「當
    事人主張有利於己之事實者，就其事實有舉證之責任，民事訴訟法第二百七十
    七條定有明文，又民事訴訟如係由原告主張權利者，應先由原告負舉證之責，
    若原告先不能舉證，或其所舉證據不能證實自己主張之事實為真實，則不問被
    告之反證如何，或被告就其抗辯事實即令不能舉證或所舉證尚有疵累，亦應駁
    回原告之請求」，亦經最高法院著有四十年臺上字第一二三三、四九年臺上字
    第一八一六號判決足資參照。準此，上訴人（原審原告）就被上訴人己○○是
    否具有侵權行為之主觀上故意或過失，負有舉證責任；且其所舉證者，須以能
    證明渠所主張之事實真正為必要，否則，即應由審理法院依職權駁回其上訴，
    乃法理必然。
（三）經查，上訴人就系爭同一事實曾對被上訴人己○○提起刑事詐欺告訴，雖臺
    灣臺中地方法院檢察署於未經查證明確情況下提起公訴，然經承審法官詳審相
    關事證後，均諭知無罪，嗣經確定在案，分別有臺灣臺中地方法院八十八年度
    易字第三三六二號及臺灣高等法院臺中分院九十年度上易字第三七七號等刑事
    判決在卷足憑在案。前揭刑事判決並均以『……尚難認為被告（即被上訴人己
    ○○）有為自己或他人之不法所有意圖存在，自與詐欺罪之構成要件間，難以
    該罪相繩……』等語，資為諭知被上訴人己○○無罪之理由。職是之故，被上
    訴人己○○於上訴人所指訴之系爭事實中，確無任何詐欺意圖與犯行之事實，
    灼然至明，要無疑義。
（四）再查，被上訴人己○○於上訴人所主張之系爭事件中，從未收取任何仲介費
    之事實，業經證人林坤賢、林志彥於臺中地方法院刑事庭審理程序中證述無訛
    ；且被上訴人己○○曾於八十七年三月十日以臺中郵局第０一一五五號存證信
    函表明解除介紹關係，並爭取其他仲介人勞務佣金之事證，亦經臺灣臺中地方
    法院及臺灣高等法院刑事庭分別查證明確，認定被上訴人己○○並無於系爭事
    實中獲得仲介佣金之意圖。
（五）次查，上訴人所指稱之系爭合建案，早有多人出面欲為上訴人與眷村居中仲
    介，上訴人並曾評估各仲介方案之可行性，顯見系爭合建案應屬仲介業界之公
    開物件，要難認屬業界祕密等事實，業經證人林志彥、王槐庭、乙○○等人於
    臺灣臺中地方法院刑事庭審理程序中證述屬實，足認被上訴人己○○並非表態
    爭取系爭合建案仲介業務之唯一仲介人。是則，上訴人三采建設公司以其累積
    數十年之營建經驗與專業知識而言，是否選擇以委任被上訴人己○○為仲介人
    、或應與何人簽訂合建契約、或如何查證評估合建案之真實性與可行性等事，
    實有高度意思自主性及決定權，著無堪疑。何況，被上訴人己○○嗣後亦以書
    面通知上訴人，表明脫離並解除對合建案之仲介關係，益足認被上訴人己○○
    實無牟取任何仲介佣金之意圖，彰彰明甚。
（六）復次，被上訴人己○○係於上訴人與丙○○等人簽訂草約當日，始與丙○○
    及上訴人公司人員認識等情，亦經刑事庭查明記載於判決書中可稽。準此，被
    上訴人己○○既無牟取佣金之意圖、又係與丙○○等人於簽約之日而初識，衡
    諸經驗法則，被上訴人己○○素與上訴人無何紛爭仇恨、且與實際詐欺取財行
    為人丙○○亦毫無交情，則被上訴人己○○實無任何與丙○○串謀詐欺、或詐
    害上訴人財物之合理動機與可能性可言，亦堪認定。
（七）此外，上訴人所提出之八十六年九月二十五日於上訴人公司貴賓室之對談錄
    音內容，係因上訴人發覺受丙○○詐騙後，為查明相關事證所為之證據保全方
    法。經查，前揭錄音所示之上訴人對談內容均係上訴人方面所事先規劃，且係
    由上訴人方面人員以口頭陳述，被上訴人己○○並未作任何積極陳述，僅係於
    上訴人方面人員詢問時，以「嗯！嗯！對！對！」等消極應答語為主，準此，
    被上訴人己○○之言談內容縱有誇大之嫌，究難據此即遽謂被上訴人己○○涉
    有藉此詐害上訴人財物、使上訴人公司陷於錯誤之侵權行為可言。
二、退萬步言，  鈞院縱認上訴人訴之聲明為有理由，然本件上訴人對於被上訴人
    己○○所得主張之侵權行為損害賠償請求權亦已罹於時效而消滅：
（一）經查，本件原第一審民事判決係以上訴人之侵權行為損害賠償請求權業已罹
    於二年時效，故諭知駁回上訴人於第一審之訴在卷足憑。前揭判決理由於形式
    上對於被上訴人己○○固屬有利，然則顯係以認定被上訴人己○○容有侵權行
    為事證為前提，且原審民事判決所認定之被上訴人己○○侵權行為事證，無非
    是以「……被告己○○……因系爭事實，……經臺灣臺中地方法院檢察署檢察
    官起訴在案，有臺灣臺中地方法院檢察署檢察官八十八年度偵續字第一一二號
    起訴書……在卷可稽，其有侵權行為應可認定。……」等語為據。然查，原第
    一審民事判決所引用前揭公訴人所指訴被上訴人己○○之犯罪事實，早經判決
    諭知被上訴人己○○無罪確定，業如前述。是則，本件原第一審民事判決之前
    揭事實認定，容有重大誤解，並與事實真相迥不相符，顯無維持必要，亦即被
    上訴人己○○自始既無任何詐欺侵權行為，上訴人即無任何侵權行為損害賠償
    請求權可供主張為是，準此，  鈞院本即應依職權駁回上訴人之訴，方符法理
    ，實無續予論及上訴人是否罹於請求權消滅時效之必要。
（二）謹按，「因侵權行為所生之損害賠償請求權，自請求人知有損害及賠償義務
    人時起，二年間不行使而消滅」，民法第一百九十七條第一項前段定有明文。
    再按，  鈞院固然依法具有不受刑事判決拘束之獨立認定職權，然退萬步言，縱
    算  鈞院認定被上訴人己○○確對上訴人造成侵權行為事實，然因「……上訴人
    之所以會將其董事長等人與被告己○○之談話加以錄音，自是為了採證，此點
    亦為上訴人所承認。採證自是為了保全證據以進一步採取相關訴訟行為，是上
    訴人既已有保全證據之作為，自是已知道為人所騙，否則焉會想到要保全證據
    。……」、「……再者，依上訴人所提出於八十六年九月二十五日其董事長等
    人與被告己○○談話之錄音譯文，其中第二頁上訴人董事長說：那天中午（按
    九月二十三日）他跑來（按丙○○），我就感覺到絕對有問題了，絕對有內容
    了……。及第四頁上訴人董事長對說：因為這個自強總隊是紙頭無名，紙尾無
    名嘛，對不對？所以一定要查證，而你叫他不要查證，查證就會穿梆就對了…
    …」等語，可知上訴人於八十六年九月二十三日，即已知可能為人所騙，而看
    出上訴人於八十六年九月二十三日知道為人所騙後，旋於二天後即同月二十五
    日展開蒐證以保全證據。「……第十一頁上訴人董事長說：我若被人騙人，就
    是被你騙了，我也看得出來應該是被你騙了……」等語，則可證明上訴人當時
    確實已經知道為被告等人所騙……」、「……同樣在第十一頁，上訴人董事長
    又說：我公司辦事是一清二楚，今天被騙同樣是被你騙了，我也認了，他們是
    被你騙了，不要緊，他們如果跟你一起騙公司的時候，這是罪孽重大啊，他如
    果是連一點ＳＥＮＳＥ都沒有，他就沒有資格當副董了……。更可證明上訴人
    不僅知道為人所騙，且更進一步找己○○來釐清公司副董事長及林律師有無與
    被告一起騙公司。……凡此皆足以說明上訴人至遲於八十六年九月二十五日即
    已知悉為被告等人受騙，是上訴人遲至八十八年十月十二日始以被告等人共同
    侵權為由對之起訴請求損害賠償，顯已超過二年，則縱如上訴人所述被告等人
    確有共同侵權行為，上訴人之侵權行為損害賠償請求權亦已罹於時效而消滅。
    」等事件經過，均經原審查證屬實。職是之故，原審既已查明上訴人知悉有損
    害及賠償義務人之損害賠償請求權消滅時效計算始日，係為八十六年九月二十
    三日，則上訴人遲至八十八年十月十二日始以被告等人共同侵權為由對之起訴
    請求損害賠償，確已超過侵權行為損害賠償請求權之二年時效，準此，上訴人
    之侵權行為損害賠償請求權亦因罹於時效而消滅，洵堪認定。
三、綜上所述，上訴人陳稱被上訴人己○○係為貪圖仲介佣金而行使詐欺手段等指
    訴內容，不僅屬於無中生有之不實陳述，迄今未能善盡舉證責任、以實其說。
    再者，經刑事庭為二次審理程序後，均認被上訴人己○○並未該當詐欺罪之構
    成要件，則上訴人於本訴所主張之民事侵權損害賠償請求權當然失所附麗、自
    始未曾存在；乃上訴人未能提出新訴訟資料而仍據不當指訴內容聲明主張權利
    ，顯無理由。職是之故，上訴人所為，顯屬無端生非、濫行訴訟、設詞誣陷被
    上訴人己○○之不實陳述，要無由  鈞院遽加採認之餘地，故原告請求均顯無
    理由。為此，謹依法陳明答辯意旨並指摘上訴人主張之謬誤，狀請  鈞院鑒核，
    賜判如答辯聲明，以維權益，至感德便。
    謹      狀
臺灣高等法院臺中分院民事庭    公鑒
證　　人：
證　　物：
中　　華　　民　　國　　　　九十一  年    元  月    十七  日
                      具狀人： 被上訴人  己    ○    ○
                      撰狀人： 訴訟代理人 朱   元   宏 律師
                               複  代理人 許   瑞   君 律師
一、被上訴人之仲介行為並非侵權行為，上訴人自始即無損害賠償請求權存在
（一）按﹁民法第一百八十四條第一項前段規定侵權行為以故意或過失侵害他人之
      權利為成立要件，故主張對造應負侵權行為責任者，應就對造之故意過失負
      舉證責任﹂，最高法院著有五十八年台上字第一四二一號判例。次按﹁當事
      人主張有利於己之事實者，就其事實有舉證之責任，民事訴訟法第二百七十
      七條定有明文，又民事訴訟如係由原告主張權利者，應先由原告負舉證之責
      ，若原告先不能舉證，或其所舉證據不能證實自己主張之事實為真實，則不
      問被告之反證如何，或被告就其抗辯事實即令不能舉證或所舉證尚有疵累，
      亦應駁回原告之請求﹂，猶業經最高法院四十年台上字第一二三三、四九年
      台上字第一八一六號著有判決足資參照。準此，上訴人（原審原告）就被上
      訴人是否具有侵權行為之主觀上故意或過失，有舉證責任；且其所舉證者，
      須能證實自己所主張之事實為真實，否則，鈞院即應駁回其訴之請求。
（二）本件上訴人主張被上訴人有侵權行為存在，係以被上訴人為獲取佣金卻故意
      捏造不實之事實，尤其是被上訴人與軍眷公用合作社理事主席--將軍之關係
      ，使上訴人陷於錯誤，致生損害為其論據。惟查，上訴人就此事件另對被上
      訴人提起刑事詐欺告訴，均經獲判無罪在案，此有台灣台中地方法院八十八
      年度易字第三三六二號、台灣高等法院台中分院九十年度上易字第三七七號
      確定判決可稽，核其所為無罪之理由乃﹃..尚難認為被告（即被上訴人）有
      為自己或他人之不法所有意圖存在，自與詐欺罪之構成要件間，難以該罪相
      繩﹄，是被上訴人既無詐欺罪主觀構成要件之成立，則民事侵權行為亦將失
      所附麗，無由存在，上訴人未再提出新訴訟資料而仍據前詞主張其權利，顯
      無理由。
二、縱使有侵權行為之事實存在，被上訴人之請求權亦已罹於時效而消滅
（一）按因侵權行為所生之損害賠償請求權，自請求人知有損害及賠償義務人時起
      ，二年間不行使而消滅，民法第一百九十七條第一項前段定有明文。
（二）查本件侵權行為事件，縱鈞院認上訴人有侵權行為事實存在，惟上訴人於八
      十六年九月二十五日對被上訴人為錄音時，已知悉丙○○未得軍眷合作社授
      權，卻遲至八十八年十月十二日始起訴，已逾二年之消滅時效。
（三）次查，依原審理由認為：﹁上訴人之所以會將其董事長等人與被上訴人己○
      ○之談話加以錄音，自是為了採證，此點亦為上訴人所承認。採證自是為了
      保全證據以進一步採取相關訴訟行為，是上訴人既已有保全證據之作為，自
      是已知道為人所騙，否則焉會想到要保全證據。再者，依上訴人所提出於八
      十六年九月二十五日其董事長等人與被告己○○談話之錄音譯文，其中第二
      頁原告董事長說：那天中午（按九月二十三日）他跑來（按丙○○），我就
      感覺到絕對有問題了，絕對有內容了．．．。及第四頁原告董事長對說：因
      為這個自強總隊是紙頭無名，紙尾無名嘛，對不對？所以一定要查證，而你
      叫他不要查證，查證就會穿梆就對了等語。可知原告於八十六年九月二十三
      日，即已知可能為人所騙，此洽可與(1)互為印證，而看出原告於八十六年九
      月二十三日知道為人所騙後，旋於二天後即同月二十五日展開蒐證以保全證
      據....。﹂等語可知，原審反認為上訴人知悉有損害及賠償義務人之起點係
      在八十六年九月二十三日，較被上訴人所指之日期提早二日，惟此益證上訴
      人所主張之時效已罹於消滅。
三、綜上所述，本事件業已由上訴人另提起刑事詐欺告訴，並獲無罪確定判決在案
    ，從而，上訴人不能舉證證實被上訴人主觀上有何侵權行為之故意或過失，是
    上訴人並無從主張侵權行為之損害賠償請求權。此外，縱鈞院認本事件上訴人
    有侵權行為之事實存在，為亦如前所述已罹於時效而消滅，準此，上訴人之主
    張為無理由，懇請  鈞院予以駁回，而維權利，實感德便。
